【裁判字號】    97,交聲,64
【裁判日期】    970501
【裁判案由】    違反道路交通管理處罰條例聲明異議
【裁判全文】
臺灣基隆地方法院交通事件裁定          97年度交聲字第64號
原處分機關 交通部公路總局臺北區監理所基隆監理站
異 議 人
即受處分人 甲○○
上列受處分人因違反道路交通管理處罰條例案件，對於交通部公
路總局臺北區監理所基隆監理站民國97年3 月3 日所為之處分（
原處分案號：基監字第裁42-ZIA006481號），聲明異議，本院裁
定如下：
    主  文
異議駁回。
    理  由
一、原處分意旨略以：本異議人即受處分人（下簡稱異議人）甲
    ○○駕駛車牌號碼3N-4535 號自用一般小貨車，於民國97年
    1 月15日上午7 時40分，行經國道1號公路南向9.8公里處，
    因違規行駛路肩，員警目睹後依法將該該車欄停稽查並告知
    駕駛人違法事實，遂經原舉發單位以ZIA006481 號通知單舉
    發之。嗣異議人不服，於上開通知單所載應到案期前向原處
    分機關提出申訴，經原舉發單位調查結果，仍認異議人有前
    揭違規之行為，原處分機關依違反道路交通管理處罰條例第
    7 條之2 第1 項第7 款、第4 項，第33條第1 項第9 款、高
    速公路及快速公路交通管制規則第9 條第1 項第2 款規定，
    裁處罰鍰新臺幣（下同）4,000 元，並依同法第63條第1 項
    第1 款記違規點數1 點，應無不合等語。
二、異議意旨略稱：該基隆至汐止段南下路段全線早上6 時至9
    時開放路肩行駛，惟至收費站過後，因禁行路肩之標誌受前
    方出口專用車道標誌遮蔽，且後方另有其他出口專用車道標
    誌，易使駕駛人欲往汐止出口方向時混淆不清。再則，因當
    時壅塞，致發現為禁行路肩之路段時無法即時駛入，且欲將
    家人緊急送醫之情況下，誤以為路肩可開放行駛至汐止出口
    ，均因標誌混亂導致駕駛人誤解所致，為此聲明異議云云。
三、按汽車行駛於高速公路、快速道路或設站管制之道路，不遵
    使用限制、禁止、行車管制及管理事項之管制規則而未依規
    定使用路肩者，處汽車駕駛人新臺幣3,000 元以上6,000 元
    以下罰鍰，並記違規點數1 點，道路交通管理處罰條例第33
    條第1 項第9 款及第63條第1 項第1 款分別定有明文。
四、經查：
  (一)查高速公路設置路肩，本即供緊急事故之救援使用，係屬維
    護公共利益所必要，僅為暫時疏解特定期間交通壅塞現象，
    始於特定路段、時段，例外開放路肩供小型車行駛，且開放
    路段、時段均會有明確告示。參之道路交通管制規則第9 條
    第1 項第2 款規定，汽車行駛高速公路，不得在路肩上行駛
    ，或利用路肩超越前車，足見行駛於高速公路，原則上皆不
    得行駛路肩，例外始有開放，例外有開放路段自會設置標誌
    牌告示，如無設置標誌告示，當然是禁止行駛路肩。本件違
    規地點並未開放路肩行駛，異議人縱係誤認開放而行駛路肩
    ，雖無故意亦有過失，不能主張免責。然異議人為領有駕駛
    執照之人，對路肩設置之目的及使用限制應知之甚稔，況且
    異議人駕駛上開車輛於前揭時、地違規行駛路肩事實已於聲
    明中不爭執，因而異議人違規情事已臻明確。再則，異議人
    雖抗辯當日因載送病患為求救護而行駛路肩，應屬緊急避難
    云云。惟按行政罰法第13條參照刑法第24條第1項，定有「
    因避免自己或他人生命、身體、自由、名譽或財產之緊急危
    難而出於不得已之行為，不予處罰。但避難行為過當者，得
    減輕或免除其處罰。」之緊急避難阻卻違法規定，然該法定
    阻卻違法事由之要件，其一為緊急危難狀態之存在，其二為
    實行緊急避難行為在客觀上必須係不得已者，而其主觀上必
    須出於救助之意思。是客觀上需有「緊急危難狀態」之存在
    ，且該條文「出於不得已之行為」，必須通過比例原則之檢
    驗，亦即其避難行為之目的適當、行為之方式應屬唯一且必
    要，且應選擇造成損害最小之方式為之。惟查本件異議人在
    別無任何證據之下，徒憑空言臆測，尚難採信；復於內政部
    警政署國道公路警察局第一警察隊97年2 月26日公警一交字
    第0970170381號函說明，「查當日駕駛人僅表示要上班，所
    以行駛路肩，並無表示家人送醫之情事，該車違規屬實，本
    隊依事實舉發核無不當。」準此，異議人辯稱行駛路肩係為
    載送危急病患云云，尚難遽認。
  (二)按交通標誌、標線、號誌之設置目的，在於提供車輛駕駛人
    及行人有關道路路況之警告、禁制、指示等資訊，以便利行
    旅及促進交通安全，有無設置之必要，如何設置，設置何種
    種標誌以及在何處設置，均屬主管機關職權內裁量之範圍，
    非人民可得任意請求（最高行政法院81年判字1797號行政判
    決意旨參照）。然設置標示之意旨，既係在提醒用路人遵循
    行駛，則判別該標示「明顯」與否，自應以該標示之設立位
    置，依一般用路人之客觀標準定之，而非以個別駕駛人之主
    觀認知或感覺為斷，倘若上開標示之設置位置高度適中，字
    體清晰，前方又無其他足以阻擋駕駛人視線之障礙物或遮蔽
    物存在等情形，依一般用路人之社會客觀標準而言，無論係
    在日間有自然光線，抑或於深夜時分，經以車輛頭燈照明之
    狀況下，既均清晰可見該標示，自不得謂為尚未達明顯標示
    之程度。況用路人本有隨時注意並遵循道路標線、標示、標
    誌指示之義務。經查本路段確實設有禁行路肩之告示，且為
    異議人所不爭執，上開異議人辯稱云云，核屬無據，實屬卸
    責之詞，不值採信。
五、綜上所述，受處分人即異議人甲○○於上述時間駕駛車牌號
    碼3N-4535 號自用一般小貨車，於民國97年1 月15日上午7
    時40分，行經國道1 號公路南向9.8 公里處，因違規行駛路
    肩事實既可認定，原處分機關據此依上開道路交通管理處罰
    條例第33條第1 項第9 款及第63條第1 項第1 款規定，裁處
    異議人罰鍰新臺幣4,000元，並記違規點數1點，於法即無不
    當。本件異議內容，經核並無理由，故應予以駁回。
六、據上論斷，應依道路交通案件處理辦法第19條，裁定如主文
    。
中    華    民    國    97    年    5     月    1     日
                  交通法庭法    官  齊潔
以上正本證明與原本無異。
對於本件裁定如有不服，應於送達後5日內， 向本院提出抗告書
狀，敘述抗告之理由，抗告於臺灣高等法院。
中    華    民    國    97    年    5     月    1     日
                          書 記 官  王月娥


司法院資訊處製作；財團法人民間司法改革基金會備份。
